【裁判字號】    97,上更(二),83
【裁判日期】    971219
【裁判案由】    違反槍砲彈藥刀械管制條例
【裁判全文】
臺灣高等法院花蓮分院刑事判決      97年度上更(二)字第83號
上  訴  人
即  被  告  乙○○
                    現於臺灣花蓮看守所羈押中
指定辯護人  陳正忠律師
上列上訴人因違反槍砲彈藥刀械管制條例案件，不服臺灣花蓮地
方法院95年度訴字第482號中華民國96年4月13日第一審判決（起
訴案號：臺灣花蓮地方法院檢察署95年度偵字第4665號），提起
上訴，判決後，經最高法院第2次發回，本院判決如下：
    主  文
原判決關於乙○○部分撤銷。
乙○○共同未經許可，寄藏空氣槍及可發射子彈具有殺傷力之改
造手槍，處有期徒刑參年陸月，併科罰金新臺幣伍萬元，罰金如
易服勞役，以新臺幣壹仟元折算壹日。扣案空氣長槍壹支（槍枝
管制編號0000000000）、改造手槍壹支（槍枝管制編號00000000
00）、改造子彈參顆、土造子彈陸顆及十字弓壹支均沒收。
    事  實
一、乙○○明知甄浩鈞（已判決確定）於民國（下同）95年3月
    15日上午11時許，在花蓮縣光復鄉○○村○○街15巷9號住
    處所交付之黑色塑膠袋以及手提包內，分別有具殺傷力之空
    氣手槍1支（槍枝編號：0000000000號）、仿BERETTA廠M-9
    半自動手槍1支（槍枝編號：0000000000號）、具殺傷力之
    改造子彈5顆及土造子彈8顆與十字弓1支等物，均屬槍砲彈
    藥刀械管制條例所列之槍、彈及刀械，非經中央主管機關許
    可，不得寄藏，竟與其妻子江美春（另案判決確定），共同
    基於寄藏之犯意聯絡，將上開槍、彈等物交由江美春藏置於
    住處房間之工具櫃內。嗣於同年3月17日上午7時許，警方持
    搜索票至上開住處實施搜索時，江美春因恐上情遭警發現，
    竟將上開仿BERETTA廠M-9半自動手槍1支、改造子彈5顆及土
    造子彈8顆等槍彈取至其女兒書包內藏放，惟仍遭警搜索而
    當場查獲，並扣得具殺傷力之空氣手槍1支（槍枝編號：000
    0000000號）、仿BERETTA廠M-9半自動手槍1支（槍枝編號：
    0000000000號）、具殺傷力之改造子彈5顆、土造子彈8顆、
    十字弓1支、通槍條10支、電鑽2支、砂輪機2台、固定夾1支
    、黃油槍1支、鑽頭1組、鋼珠1包、紅外線瞄準器1組等物品
    ，始循線查悉上情。
二、案經花蓮縣警察局鳳林分局報告臺灣花蓮地方法院檢察署檢
    察官偵查起訴。
    理  由
壹、證據能力
一、江美春在警詢中之陳述，由於沒有錄音帶 (本院上訴審卷頁
    38)，無法確認其證述之真實性以及任意性，且屬於審判外
    陳述，因此沒有證據能力。
二、至於與被告具有共犯關係之江美春在偵查中陳述之證據能力
    ，本院認為具有證據能力，理由如下：
（一）刑事訴訟法第156條第2項特別規定「被告或共犯之自白，
      不得作為有罪判決之唯一證據．．．」，此所謂「共犯之
      自白」當然是指涉及被告的部分，而不是指共犯本身所涉
      及的犯罪事實，因為如果是涉及共犯本身犯罪事實的陳述
      就是被告的自白，而不是「共犯的自白」。刑事訴訟法第
      156條第2項之規定除了釐清修正前第156條第2項所謂「被
      告之自白」是否包含共犯之法律適用上的疑義外，也在保
      障被告之利益，亦即避免將共犯之自白當成被告自白之補
      強證據，因而使得在例如毒品交易或是賄賂雙方具有對向
      性共犯關係的共犯中，因為共犯相互推諉嫁禍而為虛偽陳
      述，卻使被告因為曾經自白，而再加上可能是嫁禍性質的
      共犯虛偽陳述而在法律上成為足以認定被告犯罪事實的舉
      證方法。因此共犯在審判外所為之陳述（自白）如涉及被
      告者，自應適用修正刑事訴訟法第156條第2項之規定，必
      須有其陳述（自白）具有任意性的擔保而且還必須有其他
      補強證據方可將該共犯之陳述（自白）採為認定被告犯罪
      事實之證據（請參見最高法院93年度台上字第2729號判決
      ），而不得僅僅適用新修正刑事訴訟法第159條以下有關
      傳聞法則之規定，以共犯在審判外之陳述具有較為可信的
      情況或是有傳聞法則例外情形，而在不顧及任意性以及需
      補強證據的要件規定下，將共犯之自白採為認定被告犯罪
      事實的證據。
（二）但是由於共同被告雖處於同一訴訟程序而同時接受審理，
      然其訴訟客體仍屬各別，即分別為刑罰權之對象，故共同
      被告對其被訴案件，其證據之調查，各自獨立實施，即證
      據之價值應分別判斷（參見最高法院93年度台上字第2729
      號判決），因此縱然是具有共犯關係之共同被告在審判中
      ，就被告而言，仍然僅具有證人的身分，既然是具有證人
      的身分，則依照憲法第8條所揭示正當法律程序之基本人
      權，被告自有權利要求就該具有共犯關係之證人在審判中
      進行詰問，以求透過參與詰問的程序，一方面擔保該具有
      共犯關係證人陳述之真實性，一方面也在確保被告在刑事
      訴訟程序當中所應享有的程序主體權，司法院大法官會議
      釋字第582號解釋即認為此項被告對於具有共犯關係證人
      之詰問權不應被剝奪。而在審判中之證述，即必須適用刑
      事訴訟法第158條之3，命該共犯具結，並受詰問。
（三）據此，就具有共犯關係之共同被告在審判外所為之陳述是
      否可以作為認定被告犯罪事實的證據，本院認為依照前述
      說明，除必須擔保其陳述（自白）具有任意性而且有其他
      補強證據之外，還必須在確保被告在審判中對於該共犯之
      詰問權後，方得採為認定被告犯罪事實的證據。此項對於
      法律解釋的方法，固然在法條內部的邏輯結構上產生具有
      共犯關係之共同被告究竟在整個刑事訴訟程序上居於證人
      或是被告地位的游移現象，但是這種游移現象的觀察，乃
      是建構在刑事訴訟程序偵查以及審判連成一體的前提下，
      而此項前提在新修正刑事訴訟法所規定的結構下卻未必是
      有效的前提。亦即就人的供述而言，不應以證人或共同被
      告或共犯之身分來區別所應適用調查證據之方法以及所應
      適用之證據法則，而應該以該人的供述內容究竟是涉及他
      人者或是涉及自己者，而分別適用有關傳聞法則以及自白
      法則。而就具有共犯關係的共同被告而言，本院即認為由
      於其審判外之陳述（自白）乃是涉及自己的犯罪事實，因
      此必須適用自白法則，而在審判中，由於刑事案件係以一
      被告為一案件之觀念，其陳述乃是涉及他人者，因此必須
      適用有關調查證人之方法，賦予被告有詰問證人的權利。
（四）據此，在偵查中，被告以外之人所為之陳述，如果是屬於
      具有共犯關係之人，其陳述證據能力之有無，也應該同時
      適用自白任意性之法則以及傳聞法則，並不以檢察官以被
      告身分傳喚或者以證人身分傳喚而有所不同。換言之，具
      有共犯關係之人在偵查中之陳述，無論是以被告身分或是
      證人身分陳述，其陳述證據能力之有無，必須同受傳聞法
      則以及自白法則之規範。至於是否命其具結，並不影響上
      述法則之適用，亦即，檢察官在訊問時，縱令已經告知身
      分轉換為證人，而命具結，法院在判斷其證據能力之有無
      時，仍然必須併同適用自白任意性法則（包含緘默權保障
      ）以及傳聞法則，並不因有無轉換身分而有所不同。因此
      刑事訴訟法第158條之3之規定，應僅限於審判中，方有適
      用。
貳、事實認定之理由
一、訊據被告乙○○固不否認於上開時地收受甄浩鈞所交付之物
    品，惟矢口否認有何非法寄藏槍、彈及十字弓之犯行，辯稱
    ：甄浩鈞拿該包物品來之時，就順手拿給太太江美春，不知
    道內有何東西，查獲當日，因為在台北開會，不在現場，直
    到警察搜出那包東西，江美春打電話告知，才知道裡面有槍
    、彈及十字弓等物，並無寄藏之意云云。經查：
二、警方於95年3月17日上午7時許，持搜索票至被告乙○○位於
    花蓮縣光復鄉○○村○○街15巷9號內，搜索查獲仿BERETTA
    廠M-9半自動手槍1支（槍枝編號：0000000000號）空氣手槍
    1支（槍枝編號：0000000000號）、改造子彈5顆、土造子彈
    8顆及十字弓1支等物，除經乙○○供承不諱外，並經另案被
    告江美春於偵審中供述明確，並有上開空氣手槍1支、仿BER
    ETTA廠M-9半自動手槍1支、改造子彈5顆、土造子彈8顆及十
    字弓1支等物扣案，及搜索現場照片影本數張附卷可資為憑
    。而且警員在被告住處所查獲之槍枝，分別是放在牛皮紙袋
    內的槍枝1支、彈匣1個，另外有用黑色手提箱裝著的手槍1
    把、鋼珠1包以及紅外線瞄準器，在工具間又查獲十字弓。
    牛皮紙袋裝的手槍以及黑色手提包都是在被告女兒的書包中
    起出，有現場查獲之照片為證 (警卷頁36以下)。顯見該包
    物品在被告家中曾被處理過，而分置在不同的包裝中，擺放
    在不同的處所。既然物品是在被告家中查獲，而且也經過分
    裝處理，分別擺放在不同的地點，衡諸一般常理，當已探知
    袋內物品，否則豈有必要分裝擺放。
三、被告雖然辯稱甄浩鈞平日也會拿一些豬肺、豬心等東西來餵
    狗，所以不知道當天拿來的是槍枝 (原審卷頁23)。但動物
    內臟摸起來柔軟滑潤，與金屬槍枝的觸感完全不同，被告豈
    有可能無法區分。更何況，甄浩鈞交付時，是用塑膠袋、牛
    皮紙袋，並不是用硬殼盒裝。尤其，被告之妻江美春在原審
    證稱「我聽我先生說，甄浩鈞就是過年來我們家買鞭炮的人
    」(原審卷頁58)，則如果甄浩鈞是拿豬心、豬肺給被告，理
    應由江美春處理烹煮，江美春豈有可能不知，卻反稱是賣鞭
    炮，顯見被告所稱不知袋內物品是槍枝，並不可採信。
四、被告之妻江美春於另案偵查中供稱：「（扣案槍械何來？）
    是我先生的朋友在95年3月15日中午拿到我家外面交給我先
    生代為保管，東西是用黑色袋子及牛皮紙袋裝著，一開始我
    們不知道是何物，等我先生的朋友走了，我才打開來看，才
    知道是槍、彈，本來我想報警，但我先生說他過2天就會來
    拿，我才將他放到我們家的置物間內」。這段證詞，明顯證
    述被告知道袋內物品是槍枝。而於另案第一審審理時供陳：
    「改造手槍2支、改造子彈13發、十字弓1支都是甄浩鈞拿到
    我家交給我。我把1把槍、彈匣、子彈一起放在我女兒的書
    包內，另1把槍放在黑色手提袋內，拿來的時候都在1個黑色
    塑膠袋內」等語，江美春上開供述，對於甄浩鈞究係將黑色
    塑膠袋交給上訴人，或是交給江美春保管，以及當時是否有
    打開來看，上訴人是否知道塑膠袋內之物是槍、彈等物，前
    後說詞雖不盡一致，但江美春在另案被訴違反槍砲彈藥刀械
    管制條例案件審理中，對於整個收受槍枝的過程有十分詳細
    的陳述，江美春陳稱：3月15日中午11、12時許，在廚房煮
    飯，外面有人喊我先生的名字，我就用手機打我先生的手機
    ，過沒2分鐘，我先生就回來，我就回去廚房，我到廚房一
    下子，我先生叫我出來，後來我先生拿了1個黑色塑膠袋給
    我，裡面放甚麼東西我不知道，因為我在廚房煮東西，我順
    手放在客廳的地上，就回廚房，我先生回去上班，那東西就
    一直放在客廳地上。我看那包東西是16日的晚間約12時，因
    為我要回台南，要整理東西，打開那包東西，就看到黑色的
    包包，另外有個用袋子裝著木製的手槍，還有另1把槍，…
    (花蓮地院95訴324卷頁10)。在原審作證時，也證稱是先交
    給被告 (原審卷頁59)。其陳述的內容中，例如中午時分必
    須準備飯菜，因此進出廚房，又因為要前往台南，必須整理
    東西，因此把甄浩鈞交付的物品打開來看…，既詳盡又符合
    生活常情，其陳述自屬可信。顯見江美春已經知道收受的物
    品是槍枝，江美春既然知道是槍枝，無論是當場或者是嗣後
    檢視，則江美春偵查中證稱，與被告聯絡之後，被告告知2
    天後再處理，更足以認定被告在收受該物品時，即得知袋內
    物品就是槍枝。至於江美春是收受之後，才打開看，或者是
    當場打開來看，依據江美春在原審作證之陳述，江美春應係
    收受之後，才又打開看，其在本案偵查中所為之陳述，應係
    將收東西以及打開塑膠袋觀察的兩件事，放在一起陳述，致
    導致江美春是否在收受後有立即打開袋子確認袋內物品之誤
    會。不過，江美春前述證詞不符之處，僅係江美春在收受時
    ，沒有打開袋內觀看。但從江美春事後與被告聯繫，甚至在
    警員搜索時，立即將槍枝丟入女兒書包內，可知江美春確實
    知道袋內物品是槍枝。既然江美春知道袋內物品是槍枝，則
    被告豈有不知之理。
五、而且甄浩鈞也在原審證稱：當時把槍交給被告，被告轉手拿
    給他太太江美春 (原審卷頁78)，更足以認定被告確實有收
    受槍彈刀械之犯行。至於被告收到槍枝，是否因為甄浩鈞需
    要被告協助前往警局投案，證人江美春在原審證稱：當天甄
    浩鈞並沒有說拿槍去投案的事，因為我們根本不知道是槍枝
    (原審卷頁62)，則如果甄浩鈞交槍的目的是要求被告協助前
    往警局投案，依照前述被告之供詞以及江美春的證述，被告
    與甄浩鈞只有在交槍時以及交槍前才有通電話並見面，江美
    春有豈有不知之理，顯見被告與甄浩鈞、江美春在槍枝遭查
    獲之後，不斷地嘗試以各種不同的說詞，卸免罪責，彼此之
    間所為之供詞，卻又完全不符，益證被告所辯不知收受之物
    品是槍枝，並不可採信。
六、而查獲的槍械中，還有1支十字弓，證人甄浩鈞證稱是他把
    十字弓掛到被告家中的工具間，因為當時先把十字弓放在地
    上，忘記同時要拿給被告，所以離開之後才又回到被告家裡
    ，被告已經不在，所以就掛在工具間的牆上 (原審卷頁87
    以下)。如果其證詞為真，既然甄浩鈞可以自由地進出被告
    家中，甚至知道被告家中工具間的位置，而且還可以自行將
    物品放入工具間中，顯見甄浩鈞與被告一家人都是十分熟稔
    的朋友。既然甄浩鈞與被告一家人都十分熟稔，如果不是特
    別重大的事情，甄浩鈞照樣可以把東西放到被告家中即可，
    但被告在本院審理中卻陳稱當天甄浩鈞先以電話聯繫，讓被
    告從服務的辦公室趕回家中，被告收取物品後，又立即離開
    （本院卷頁43）。顯見甄浩鈞當時交付的物品確屬重要物品
    ，必須要被告親自處理，則被告辯稱不知交付物品是槍枝，
    顯不可採信。
七、更且，證人即執行本件搜索之警員詹信一於原審時證稱：是
    根據線報指稱被告乙○○改造、持有槍械，才來聲請搜索票
    的，搜到槍彈時，江美春表示是朋友拿來寄放，想說過2天
    就會來拿，所以才沒有報案等語，可見被告甄浩鈞交付黑色
    塑膠袋之時，江美春即已知悉袋內物品是槍枝、子彈等物，
    則江美春係依被告乙○○之指示收下該些違禁物品，乙○○
    豈可能不知情？詹信一更於原審證稱；「我們到乙○○家裡
    時，有向他太太江美春說持搜索票搜索，江美春在門外請我
    們等一下，我們從紗窗看到江美春拿1包東西塞到她女兒的
    書包內，我們在書包內查獲本案的槍枝。查到槍枝時有問她
    這是什麼東西，她說不知道，這些東西是先生的」等語（原
    審卷頁90-91），更可證明查獲的槍枝確實是被告所收受寄
    藏。
八、而被告另案也因為持有霰彈槍，並且與其他共犯持以槍殺被
    害人，業經臺灣花蓮地方法院以96年重訴字第4號判處無期
    徒刑在案，更顯見被告所辯對於槍枝完全不知情，屬於卸責
    之詞，未可採信。
九、又扣案之仿BERETTA廠M-9半自動手槍1支（槍枝編號0000000
    000），係更換土造金屬槍管改造而成之改造手槍，機械性
    能良好，可擊發本案扣案之土造子彈，認具殺傷力；扣案之
    空氣手槍1支（槍枝編號0000000000），以小型二氧化碳鋼
    瓶內之氣體為發射動力，機械性能良好，經實際試射，測得
    鋼珠（直徑約6MM、重0.88克）之發射速度為131、132、135
    公尺/秒，計算其動能分別為7.55、7.67、8.02焦耳，單位
    面積動能分別為26.71、27.11、28.36焦耳/平方公分（依日
    本科學警察研究所之研究結果，彈丸單位面積動能達20焦耳
    /平方公分，則足以穿入人體皮肉層，依刑事警察局對活豬
    作射擊測試結果，彈丸單位面積動能達24焦耳/平方公分，
    足以穿入豬隻皮肉層），是認應具殺傷力；扣案之改造子彈
    5顆認均係口徑9MM（9×9MM）制式空包彈加裝直徑約9MM之
    金屬彈頭改造而成之改造子彈，採樣2顆試射，均可擊發，
    認具有殺傷力；另扣案之土造子彈8顆（具直徑約9MM金屬彈
    頭），採樣2顆試射，均可擊發，認具有殺傷力等情，亦有
    內政部警政署刑事警察局95年4月18日刑鑑字第0950042121
    號鑑驗通知書1份在卷可參，是上開扣案槍彈係屬槍砲彈藥
    刀械管制條例第4條第1項第1款所定之空氣槍及其他可發射
    子彈具有殺傷力之槍砲及槍彈係屬槍砲彈藥刀械管制條例第
    12條之子彈無訛。此外，扣案之十字弓1支，經鑑定亦係屬
    槍砲彈藥刀械管制條例之管制刀械，則有花蓮縣警察局95年
    4月6日花保民字第09500153090號函可資佐證 (警卷頁52以
    下)。
十、綜據上述，被告寄藏槍枝刀械之犯行，罪證明確，犯行應堪
    認定，應予依法論科。
參、論罪科刑
一、核被告乙○○寄藏手槍之犯行，係違反槍砲彈藥刀械管制條
    例第8條第4項之未經許可寄藏具有殺傷力之槍枝罪；被告另
    犯寄藏上開具殺傷力之改造子彈5顆及土造子彈8顆之犯行，
    係違反同條例第12條第4項之未經許可寄藏子彈罪；寄藏上
    開十字弓1支之犯行，則違反同條例第14條第3項未經許可持
    有刀械罪。被告乙○○就上開犯行，與另案被告江美春之間
    ，有犯意聯絡及行為分擔，應依刑法第28條論以共同正犯（
    按被告乙○○於行為後，刑法第28條共同正犯之範圍，已修
    正限縮於共同實行犯罪行為者始成立共同正犯，排除陰謀犯
    、預備犯共同正犯，然就本案被告犯行，其構成共同正犯，
    新舊法並無不同，不生法律變更問題）。又被告上開寄藏本
    身之持有行為，應為寄藏之當然結果，故不另論其持有行為
    。被告以一寄藏行為，同時觸犯上開3罪名，為想像競合犯
    ，應從一重之未經許可寄藏空氣手槍及可發射子彈具有殺傷
    力之改造手槍罪處斷。爰審酌被告寄藏具有殺傷力之空氣槍
    、改造手槍、子彈及十字弓等物，不僅對於他人之生命身體
    造成潛在性威脅，亦間接危害社會治安，復參酌其犯罪之動
    機、目的、手段以及案發後自始否認犯行，全無悔意，犯後
    態度不佳等一切情狀，量處如主文所示之刑，並諭知併科罰
    金及其易服勞役之折算標準，以資懲儆。
二、被告行為後，刑法第42條易服勞役之規定有修正，修正前第
    42條第2項規定：「易服勞役以1元以上3元以下，折算1日。
    但勞役期限不得逾6個月」，修正前罰金罰鍰提高標準條例
    第2條（現已刪除）規定，就其原定數額提高為100 倍折算1
    日，再依現行法規所定貨幣單位折算新臺幣條例第2條規定
    ，1元以新臺幣之3倍折算，換算結果，該舊法條規定易服勞
    役之折算標準若依新臺幣計算，應係以新臺幣300元以上900
    元以下折算1日）。修正後第42條第3項則規定：「易服勞役
    以新臺幣1000元、2000元或3000元折算1日」，二者比較後
    ，修正後易服勞役折算標準之金額提高，對被告較為有利，
    自應依刑法第2條第1項後段規定，適用新修正之刑法第42條
    第3項，定其易服勞役之折算標準。
三、扣案之空氣手槍1支（槍枝編號0000000000）、仿BERETTA廠
    M-9半自動手槍1支（槍枝編號0000000000）、具殺傷力之改
    造子彈3顆及土造子彈6顆及十字弓1支等物，均屬槍砲彈藥
    刀械管制條例管制之物，為違禁物，均應依刑法第38條第1
    項第1款之規定，宣告沒收；其餘扣案原具有殺傷力之改造
    子彈2顆及土造子彈2顆，則因業經試射，其彈藥部分已因擊
    發而燃燒殆盡，其餘部分亦裂解為彈頭及彈殼，已不具子彈
    之外型及功能，已不屬於違禁物，爰不予宣告沒收；扣案之
    通槍條10支、電鑽2支、砂輪機2台、固定夾1支、黃油槍1支
    、鑽頭1組、鋼珠1包、紅外線瞄準器1組等物，並非違禁物
    ，依卷內事證無從證明係被告乙○○供本件犯罪所用之工具
    ，爰不併予宣告沒收，附此敘明。
三、原審予被告乙○○論罪科刑固非無見，惟查原判決於證據能
    力部分敘述另案被告江美春於警詢時之陳述無證據能力，卻
    於理由內引用江美春於警詢中之陳述為不利於乙○○之論據
    ，其判決理由有相矛盾之處。被告上訴固無理由，惟原判決
    既有可議，自應撤銷改判。
肆、據上論斷，應依刑事訴訟法第369條第1項前段、第364條、
    第299條第1項前段，槍砲彈藥刀械管制條例第8條第4項、第
    12條第4項、第14條第3項，刑法第2條第1項後段、第11條前
    段、第28條、第55條、第42條第3項、第38條第1項第1款，
    刑法施行法第1條之1，判決如主文。
本案經檢察官甲○○到庭執行職務。
中    華    民    國    97    年    12    月    19    日
                  刑事庭審判長法  官  賴淳良
                              法  官  劉雪惠
                              法  官  林碧玲
以上正本證明與原本無異。
如不服本判決，應於判決送達後10日內，向本院提出上訴狀。其
未敘述理由者，並應於提出上訴狀後10日內本院補提理由狀（均
須按他造當事人之人數附繕本）「切勿逕送上級法院」。
                              書記官  邱廣譽
中    華    民    國    97    年    12    月    19    日
附錄  本判決論罪科刑法條
槍砲彈藥刀械管制條例第8條第4項
未經許可，持有、寄藏或意圖販賣而陳列第1項所列槍枝者，處3
年以上10年以下有期徒刑，併科新臺幣700萬元以下罰金。


司法院資訊處製作；財團法人民間司法改革基金會備份。
